臺北高等行政法院判決　　　　　　　　　　　　　　　九十一年度簡字第一八四號
　　原　　　告　甲○○
　　訴訟代理人　丙○○
　　被　　　告　財政部臺北市國稅局
　　代　表　人　張盛和（局長）
　　訴訟代理人　乙○○
右當事人間因綜合所得稅事件，原告不服財政部中華民國九十年六月二十一日台財訴
字第○八九○○七二一二二號訴願決定，提起行政訴訟，本院判決如左：
　　主  文
原告之訴駁回。
訴訟費用由原告負擔。
　  事實及理由
一、本件原告民國八十七年度綜合所得稅結算申報，於八十八年三月三十一日申請延
    期至八十八年四月三十日申報，嗣於八十八年四月二日申報全年所得總額為新台
    幣（下同）二、七八八、三五三元，被告依據查得扣繳資料查獲原告尚有漏報其
    本人及配偶營利、利息等所得計六一○、四三○元，乃併課其當年度綜合所得稅
    ，核定漏稅額一三三、三四四元，並依所得稅法第一百十條第二項規定，按漏稅
    額處○‧四倍罰鍰五三、三○○元（計至百元止）。原告對所處罰鍰不服，申請
    復查，獲核減罰鍰二六、七○○元。原告仍不服，提起訴願，遭決定駁回，遂提
    起行政訴訟。
二、原告主張：1.依所得稅法第七十二條規定「納稅義務人得於結算申報期限屆滿前
    報經稽核機關核准延長．．．」，原告因八十七年綜合所得細項資料繁多計四十
    餘筆，須俟收齊扣繳憑單後再申報，乃於八十八年三月三十一日依法向被告申請
    延期申報。同年四月二日原告彙整申報所得資料後即向被告申報，並依法繳納稅
    款。原告申報所得稅均依法行事並無違法，不應受罰。惟被告不查實情，竟先以
    「受處分人（原告）八十七年度有應課稅之所得額而未於法定期限內辦理綜合所
    得稅結算申報」為理由，草率依所得稅法第一百十條第二項規定，處分原告罰鍰
    五三、三○○元，經原告申請復查，被告發現處分事實顯有錯誤（原告已於八十
    八年三月三十一日申請延期申報；並於四月二日檢具所得資料申報），而於復查
    決定書改稱，原告復查申請應認為部分有理由、部分無理由，變更原處分，核減
    、變更罰鍰為二六、六○○元。原告遂提起訴願，訴願決定機關竟亦未詳查事實
    即率爾駁回原告訴願。2.原告在收到台北市國稅局八十七年度綜合所得稅核定稅
    額繳款書，通知補稅金額一三三、三四四元，立即於八十九年六月十三日繳納期
    限內繳納，顯示原告確無短、漏報所得藉以逃漏所得稅之意圖，被告不應再裁處
    罰鍰之處分。3.按凡涉及人民權利、義務，未在法律中明訂者，或稅捐機關對人
    民進行積極或消極處分前，稅捐機關如未依法踐行法定程序，其處分都屬無效。
    又「綜合所得稅納稅義務人．．．其逾期未申報者，稽徵機關應即依查得之資料
    或同業利潤標準核定其所得額及應納稅額，通知依限繳納；嗣後如經稽徵機關調
    查另行發現課稅資料，仍應依稅捐稽徵法有關規定辦理。」為所得稅法第七十九
    條第二項所明定，明示稅捐稽徵機關有通知納稅義務人依限繳納之義務。本件被
    告未通知原告繳納即草率逕予罰鍰處分，顯見被告未善盡告知之義務，致原告未
    能即時對系爭所得案件即時更正並重新提出申報，其過失責任應由被告承擔。4.
    財政部主管全國稅務，其業務職責即在改革稅制營造良好納稅環境，提高效率簡
    化稅捐稽徵作業，讓納稅人獲得良好服務，減少徵納雙方的困擾與爭議，須以鼓
    勵納稅義務人誠實納稅為推動業務追求目標，而非以懲罰為目的。對人民所得稅
    案件，更應依個案狀況就法、情、理全面衡量，深度查案合理處分。本件被告對
    無犯意的納稅人短、漏報所得案件，實應以寬大態度處理，使納稅人知所警惕，
    並有機會反省過失知所改進，未來必不會再有短、漏報所得行為。5.系爭所得案
    件之漏報癥結在原告未收到部分扣繳申報單位之各類所得扣繳暨免扣繳憑單，惟
    現行做法，扣繳申報單位並未掛號函寄扣繳憑單，而係以平信寄發，納稅人無法
    確保一定收到，且絕大多數納稅人亦不會就其所得一一核對是否收到扣繳憑單，
    極易因未收到扣繳憑單而未予申報。原告生於民國十九年，現年七十二歲，歷年
    所得稅結算申報全憑自力完成未假手他人。況且納稅為國民應盡義務，原告自認
    一生誠實納稅，申報、繳納綜所稅暨各項稅捐迄今多年，從未有違法漏稅之情事
    。就系爭所得案件亦絕無過失、甚或故意而不予申報，確係因未收到扣繳憑單資
    料，究其責任並不在原告，自不應追究原告短漏報責任而予罰鍰處分。6.現行綜
    合所得稅制，申報前已有扣繳制度，稽徵機關對扣免繳資料之掌握實已甚嚴，即
    使納稅人未申報，稽徵機關仍可充分掌握，亦無逃漏稅之虞。惟被告仍年年責令
    納稅人得檢附扣繳憑單辦理結算申報，常引發納稅人怨懟，顯未能落實簡政便民
    之政策，並凸顯政府規劃報稅制度有缺失。財政部始終不重視便民與效率亦未能
    及時檢討規劃完善的綜合所得稅制，卻只知利用納稅人無犯意之短、漏報所得，
    即草率據以處分罰鍰，顯有失當。7.據監察院調查報告指出，財政部現行綜合所
    得稅申報制度存有缺失已久，亟需徹底檢討及流程再造始能獲致具體成效，而於
    九十一年一月十五日，針對財政部每年要求納稅義務人檢附扣繳憑單辦理所得稅
    結算申報驢列綜所稅制十大缺失，要求行政院督促財政部於三個月內改善。財政
    部九十一年起將九十年綜所稅報稅變更於五月一日至三十一日結算申報，並可免
    檢附扣繳憑單辦理，且在網路提供扣繳所得資料供納稅人參考，將可大量減少綜
    所稅短漏報情事。此改進措施更顯現以前民眾無扣繳憑單之彙整資料而發生許多
    短、漏報所得稅案件，確係稅制之缺失，政府有責任必需加以改善，不能單僅苛
    責納稅人誠實度及課予短漏報所得之責任，請撤銷原處分及訴願決定。
三、被告主張：1.按「個人之綜合所得總額，以其全年左列各類所得合併計算之：第
    一類：營利所得：：：第四類：利息所得：：：。」、「納稅義務人應於每年二
    月二十日起至三月底止，填具結算申報書，向該管稽徵機關，申報其上一年度內
    構成綜合所得總額或營利事業收入總額之項目及數額，以及有關減免、扣除之事
    實，並應依其全年應納稅額減除暫繳稅額及尚未抵繳之扣繳稅額，計算其應納之
    結算稅額，於申報前自行繳納。但短期票券利息所得之扣繳稅款不得減除。」及
    「納稅義務人已依本法規定辦理結算申報，但對依本法規定應申報課稅之所得額
    有漏報或短報情事者，處以所漏稅額兩倍以下之罰鍰。」分別為所得稅法第十四
    條第一項第一類及第四類、第七十一條第一項及第一百十條第一項所明定。2.本
    件原告八十七年度綜合所得稅結算申報，經被告依據查得扣繳資料，核定原告漏
    報本人及配偶營利、利息所得計六一○、四三○元，乃併課其當年度綜合所得稅
    ，並依所得稅法第一百十條第二項規定，按所漏稅額一三三、三四四元處○、四
    倍罰鍰計五三、三○○元。原告不服，主張其已辦理延期申報，而非未申報，又
    僅因一部分未收到扣繳憑單而遭致處罰顯有失當云云。申經被告復查決定，以原
    告曾於八十八年三月三十一日申請延期申報，並於同年四月二日申報在案，乃改
    依所得稅法第一百十條第一項規定按漏稅額處○、二倍罰鍰為二六、六○○元（
    計算式：133,344×0.2=26,668計至百元止），即核減罰鍰二六、七○○元。揆
    諸首揭規定，原核定尚無違誤。3.原告除仍執前詞外，並訴稱被告未依所得稅法
    第七十九條第二項規定通知納稅義務人依限繳納，未善盡告知之義務，其用法認
    事，顯有違失云云，資為爭議。查本件原告既已於規定期限辦理申報，自無其所
    訴所得稅法第七十九條第二項未依限辦理結算申報處理規定之適用，訴稱稅捐稽
    徵機關有通知納稅義務人依限繳納之義務，顯係誤解；另短漏報之營利、利息所
    得亦為其所不爭，訴稱係未收到扣繳單位扣繳憑單以致漏報，應無故意漏不申報
    ，究其責任並不在原告云云，按原告及其配偶既有該等所得，即應依所得稅法第
    七十一條規定辦理申報，非待收到扣繳憑單始負申報責任，渠等既有系爭所得而
    漏未申報，縱非故意，仍難卸免其過失漏報之責任，是所訴核不足採，請駁回原
    告之訴。
四、本院查，原告八十七年度綜合所得稅結算申報，係已申報之漏報案件，原告及其
    配偶既有系爭所得，即應依所得稅法第七十一條規定辦理申報，非待收到扣繳憑
    單始負申報責任，原告既自承有上開所得而漏未申報，縱非故意，仍難卸免其過
    失漏報之責任，被告機關因依所得稅法第一百十條規定處予上開罰鍰，於法即無
    違誤，此與同法第七十九條第二項是否依限申報之規定無涉。本件原處分及訴願
    決定均無違誤，原告訴請撤銷，為無理由，應予駁回。
據上論結，本件原告之訴為無理由，爰依行政訴訟法第九十八條第三項前段，判決如
主文。
中　　華　　民　　國　　九十一　　　年　　　五　　　　月　　　九  　　　日
                                  臺北高等行政法院  第一庭
                                                    法  官　鄭忠仁
右為正本係照原本作成。
本件以訴訟事件所涉及之法律見解具有原則性者為限，始得於本判決送達後二十日
內向本院提出上訴狀並表明上訴理由，如已於本判決宣示後送達前提起上訴者，應
於判決送達後二十日內補具上訴理由（均按他造人數附繕本），且經最高行政法院
許可後方得上訴。
中　　華　　民　　國　　　九十一　　年　　　五　　　　月　　　九　　　　日
                                                    書記官  李金釵
